臺灣雲林地方法院刑事判決　　　　　　 95年度簡上字第211號
上　訴　人
即　被　告　己○○
上列被告因竊盜案件，不服本院斗六簡易庭中華民國95年10月3
日95年度六簡字第512 號刑事簡易判決（聲請簡易判決處刑書案
號：95年度偵字第4009號），提起上訴，本院第二審合議庭逕依
通常程序為第一審判決如下：
    主  文
原判決撤銷。
己○○無罪。
    事實及理由
一、公訴意旨略以：己○○前於民國94年間，因毒品危害防制條
    例案件，經法院判處應執行有期徒刑1 年，甫於95年3 月13
    日執行完畢出監。詎其復意圖為自己不法之所有，於95年3
    月31日13時許，在雲林縣斗六市○○街39號前，竊取甲○○
    所有之引擎號碼ER027467，車號QM5-810 號機車（查獲時懸
    掛SY3-195 號車牌），得手後逃離現場。嗣於同年8 月7 日
    10時許，為警在雲林縣虎尾鎮○○里○○○○路旁查獲。因
    認被告己○○涉犯刑法第320 條第1 項之竊盜罪嫌云云。
二、按犯罪事實應依證據認定之，無證據不得認定犯罪事實；又
    不能證明被告犯罪者，應諭知無罪之判決，刑事訴訟法第15
    4 條第2 項、第301 條第1 項前段分別定有明文。次按刑事
    訴訟法上所謂認定犯罪事實之證據，係指足以認定被告確有
    犯罪行為之積極證據而言，如未能發現相當證據，或證據不
    足以證明，自不能以推測或擬制之方法，以為裁判基礎，最
    高法院52年度臺上字第1300號、29年上字第3105號、40年臺
    上字第86號分別著有判例可參。又「刑事訴訟法第161 條第
    1 項規定：檢察官就被告犯罪事實，應負舉證責任，並指出
    證明之方法。因此，檢察官對於起訴之犯罪事實，應負提出
    證據及說服之實質舉證責任。倘其所提出之證據，不足為被
    告有罪之積極證明，或其指出證明之方法，無從說服法院以
    形成被告有罪之心證，基於無罪推定之原則，自應為被告無
    罪判決之諭知。」亦有最高法院92年臺上字第128 號判例要
    旨可資參照。
三、證據能力部分：
  (一)按被告以外之人於審判外之言詞或書面陳述，除法律有規定
    者外，不得作為證據。次按「被告以外之人於審判中有下列
    情形之一，其於檢察事務官、司法警察官或司法警察調查中
    所為之陳述，經證明具有可信之特別情況，且為證明犯罪事
    實之存否所必要者，得為證據：一、死亡者。」刑事訴訟法
    第159 條、第159 條之3 第1 款分別定有明文。又刑事訴訟
    法第159 條之3 其所謂「具有可信之特別情況」（即學理上
    所稱之「特信性」），係指其陳述係在特別可信為真實之情
    況下所為者而言，例如被告以外之人出於自然之發言、臨終
    前之陳述，或違反自己利益之陳述等特別情形均屬之。蓋被
    告以外之人在類此特別情況下所為之陳述，其虛偽之可能性
    偏低，可信之程度較高，若該項陳述為證明犯罪事實存否所
    必要，依上規定，自得構成傳聞法則之例外，而承認其證據
    能力，最高法院95年臺上字第918 號判決意旨可資參照。另
    審判外證人的陳述，雖未經詰問或具結的節制，但有時在特
    殊的情形下，該證人的陳述，依據經驗法則，可相信為真實
    ，法理上例外地承認得為證據，在美國大多數州皆將種種特
    殊的情形承認為「傳聞的例外」，具證據能力，並以立法的
    方式規定於各州的證據法。如美國聯邦證據法以列舉的方式
    詳列27種傳聞的例外規定，其中第804 條為證人有「不能作
    證」的情形時的傳聞例外，其具體態樣有4 種，即(1)先前之
    證言，(2)在相信即將死亡時所做之陳述，(3)違反利益之陳述
    ，(4)個人或家族歷史之陳述等，其法理基礎在於任何審判外
    的陳述（包括言詞或書面），若於陳述當時的情況，得保障
    該陳述的真實性，而法官在考量該陳述對案件的重要性，該
    陳述的不可取代性，及司法正義等情形下，得容許該審判外
    的陳述為證據（王兆鵬著美國刑事訴訟法，第363 至第364
    頁參照）。本件被告己○○於96年1 月26日本院審理時，當
    庭提出證人乙○○所寫之陳述書1 紙，檢察官認該陳述書為
    被告以外之人於審判外之書面陳述，應無證據能力。惟查，
    被告提出證人乙○○之上開陳述書時，並陳明乙○○已自殺
    身亡，故無法到庭作證。而乙○○已於96年1 月19日死亡，
    有乙○○之個人基本資料查詢結果1 紙在卷可稽，堪可認定
    為事實。又從證人乙○○上開陳述書之簽名與其於96年1 月
    9 日在其子女聯絡簿上之簽名相互比對，無論運筆方法、筆
    調、字體、風格及筆順的流暢性幾近相同以觀，被告所提證
    人乙○○之陳述書應可採信為證人乙○○親筆所書，證人乙○○又於本院審理前數日書寫該陳述書後死亡，而該陳述書
    雖非於檢察事務官、司法警察官或司法警察調查中所為之陳
    述，而與刑事訴訟法第159 條之3 第1 款所定之情形不符，
    惟揆諸上開最高法院95年臺上字第918 號判決意旨，就證人
    於審判外之陳述有無證據能力之認定，以該陳述有無特信性
    為認定基礎，復參酌上開美國聯邦證據法有關傳聞例外之法
    理，乙○○之陳述書為其即將死亡前所做之陳述，其虛偽之
    可能性偏低，可信之程度較高，具有可信之特別情況，且為
    證明犯罪事實之存否所必要，並具有不可取代性者，應有證
    據能力。
  (二)按被告以外之人於偵查中向檢察官所為陳述，除顯有不可信
    之情況者外，得為證據，刑事訴訟法第159 條之1 第2 項亦
    定有明文。偵查中對被告以外之人所為之偵查筆錄，性質上
    屬傳聞證據，惟現階段刑事訴訟法規定檢察官代表國家偵查
    犯罪、實施公訴，依法其有訊問被告、證人及鑑定人之權，
    證人、鑑定人並須具結。而實務運作時，檢察官偵查中向被
    告以外之人所取得之陳述，原則上均能遵守法律規定，不致
    違法取供，其可信度極高。職是，被告以外之人前於偵查中
    已具結而為證述，除反對該項供述得具有證據能力之一方已
    釋明「顯有不可信之情況」之理由外，不宜遽指該證人於偵
    查中之陳述不具證據能力。查被告不爭執證人丁○○於95年
    9 月12日在檢察官偵訊中所為陳述之證據能力，則依前揭說
    明，應認證人丁○○此次於檢察官偵訊中所為陳述具有證據
    能力。
  (三)經當事人於審判程序同意作為證據，法院審酌該言詞陳述或
    書面陳述作成時之情況，認為適當者，亦得為證據，刑事訴
    訟法第159 條之5 第1 項定有明文。其立法意旨在於傳聞證
    據未經當事人之反對詰問予以核實，原則上先予排除。惟若
    當事人已放棄反對詰問權，於審判程序中表明同意該等傳聞
    證據可作為證據，基於尊重當事人對傳聞證據之處分權，及
    證據資料愈豐富，愈有助於真實發見之理念，且強化言詞辯
    論主義，使訴訟程序得以順暢進行，上開傳聞證據亦均具有
    證據能力。經查，被告己○○及檢察官就本院所引用卷內其
    餘被告以外之人於審判外之陳述，於審判程序均同意作為證
    據，而本院審酌前開證據資料作成時之情況，均無不法之情
    事，且與待證事實具有關聯性，認為適宜作為本案之證據，
    故均有證據能力。
四、本件公訴人認被告己○○涉犯竊盜罪嫌，無非係以被害人甲○○於警詢及證人丁○○於偵訊時之證述為其主要論據。惟
    訊據被告己○○堅決否認有何上揭竊盜犯行，辯稱：其係透
    過居住在雲林縣虎尾鎮惠來里249 號之綽號「阿川」之人認
    識丁○○，其所騎乘之懸掛SY3-195 號車牌機車，係於丁○○入監服刑前向丁○○借的，其向丁○○借用時，有證人乙○○在場可證。其使用完畢要還給丁○○時，丁○○已入監
    服刑，所以其才將該機車留下來騎乘，直至被查獲等語。
五、經查：
  (一)被害人甲○○雖於警詢中證述：其所有之引擎號碼ER027467
    ，車號QM5-810 號機車於95年3 月31日13時許停放在雲林縣
    斗六市○○街39號前遭竊，警方查獲之懸掛SY3-195 號車牌
    機車之車身及引擎與其失竊之QM5-810 號機車相同，應就是
    其所失竊之機車等語，惟被害人甲○○並未親眼目睹被告即
    為竊取該機車之人，亦未證述係被告竊取該機車。故由被害
    人甲○○於警詢時之證述，尚無從認定被告有公訴人所指之
    竊盜犯行。
  (二)證人丁○○雖於檢察官偵訊時否認有借本件之機車給被告己○○。另於本院審理時亦證稱：「（與被告何關係）95年7
    月底認識，是朋友」、「（這台SY3195你有無看過）沒有」
    、「（是你的）不是」、「（他（指被告）有向你借過任何
    機車）沒有，我沒有機車可以借他」、「（你入監前，被告
    有要常去（（找））你）7 月底曾經來找過我，大約是7 月
    20 幾 日」、「（被告找你所為何事）就是來找我一下，馬
    上就走了」、「（乙○○與你何關係）是認識很久的朋友，
    住斗南，曾來找過我」、「（證人乙○○為何燒炭自殺）不
    知道」、「（被告找你時，乙○○有無在場）有的樣子」、
    「（在95年7 月底，你與被告認識時的工作）沒工作」、「
    （95年7 月跟被告認識，是否一起施用毒品）沒有，我有施
    用，但我不知道他是否有施用」、「（為何認識他（（指被
    告））在朋友那裡認識」、「（何時入監）8 月1 日」、「
    （認識被告不到一個月）對」、「（這一個月看過他幾次）
    好幾次了，大約3 、4 次」、「（在哪個朋友那裡看到被告
    ）綽號『阿川』」等語在卷可稽。惟被告既辯稱本件機車係
    向證人丁○○借的，而該機車又係被害人甲○○所遭竊之物
    ，倘被告確有向丁○○借得該機車，證人丁○○亦難為符合
    事實之證述，否則證人丁○○即有竊取該機車之犯罪嫌疑，
    而有遭訴追並自罹刑章之虞，被告與證人丁○○既有對立之
    利害關係，證人丁○○證述被告未向其借機車等語已非無疑
    。況證人丁○○於受詰問時就公訴人所問：「被告找你所為
    何事」，僅答以：「就是來找我一下，馬上就走了」云云，
    並未針對公訴人之問題為具體之回答，有閃避問題之嫌，亦
    顯其證言不可採信。況證人丁○○亦不否認與被告己○○於
    95年7 月即已認識，被告於其入監前有去找過其，當時乙○○有在現場等情，而與被告之辯解有互核相符之處，被告己○○之辯解已非全然無據。
  (三)再者，證人丁○○稱其係在綽號『阿川』之友人處見到被告
    ，經本院依職權傳訊原名「俞慶川」之戊○○到庭證稱：「
    （在庭之被告是否認識）認識」、「（你在何處認識被告）
    我家」、「（丁○○是否認識）認識」、「（丁○○有無常
    到你家坐）有，很常來」、「（丁○○到你家坐時，交通工
    具為何）騎機車」、「（被告到你家如何去）有時是被載來
    的」、「（是否曾自己開車或是騎機車）我不曾見過他開車
    或是騎機車」、「（丁○○常去你家坐，他是騎哪台機車）
    知道」、「（審判長提示警卷照片：丁○○是否騎這一台）
    對」、「（你為何這麼確定丁○○就是騎這台機車）他騎來
    都放在我家的門口，而且他的排氣管紅紅的，所以我認得」
    、「（你是否知道丁○○這台機車如何來）不知道」、「（
    丁○○去你家的頻率）有時2 、3 天就來一次」、「（每次
    都騎這台機車）對」、「（丁○○去你家所為何事）聊天、
    泡茶」、「（你第一次看到丁○○騎那台機車，是何時）去
    年5 、6 月時，…」等語在卷可稽，證人戊○○既已明確證
    稱於95年5 、6 月間即已見過丁○○騎乘本件懸掛SY3-195
    號車牌之機車，依其所證稱丁○○至其住處之頻率及每次都
    是騎乘該機車等情，顯見證人戊○○之證言，應非出於記憶
    錯誤或臆測，而由丁○○常至證人戊○○家泡茶以觀，證人
    戊○○與丁○○應無怨隙，難認戊○○有誣指丁○○之嫌，
    況戊○○於本院經具結後再為上開陳述，應不至於為迴護被
    告己○○而甘冒觸犯偽證罪，故證人戊○○之證述應堪採信
    。則丁○○於95年3 月31日本件機車遭竊後之95年5 、6 月
    間既已騎乘該機車，其後於95年8月2 日入監服刑（有法務
    部全國檢察官線上查詢刑案人犯在監所最新資料報表1 份可
    憑），嗣被告己○○於95年8 月7 日始被查獲騎乘該機車等
    情以觀，足見本件機車遭竊後係先經證人丁○○占有使用，
    故被告所辯其係向丁○○借得該機車，所言應屬非虛。至被
    告己○○於偵訊及本院審理時雖稱其係於95年8 月3 日向丁○○借得該機車，而與證人丁○○於同年月2 日即已入監執
    行之情形互核不符，惟被告既能陳述其還車與證人丁○○時
    丁○○已入監服刑，則應係被告己○○對證人丁○○入監之
    日期記憶錯誤所致，尚不影響其辯解之可信性。
  (四)又證人丁○○於本院審理時並不否認被告己○○有於其入監
    前去找其，被告去找其時乙○○應有在場等情，已如前述。
    而被告己○○於96年1 月26日在本院審理時，當庭提出證人
    乙○○所寫之陳述書1 紙，並陳明乙○○已自殺身亡，故無
    法到庭作證。經查證人乙○○確已於96年1 月19日死亡，有
    乙○○之個人基本資料查詢結果1 紙在卷可稽。又從證人乙○○上開陳述書之簽名與其於96年1 月9 日在其子女聯絡簿
    上之簽名相互比對，無論運筆方法、筆調、字體、風格及筆
    順的流暢性幾近相同以觀，被告所提證人乙○○之陳述書應
    可採信為證人乙○○親筆所書，由證人乙○○陳述書所載：
    「己○○所騎的機車確實為丁○○所有的，是己○○向丁○○借的，己○○向丁○○借的時候我當時在場，而己○○應
    該和我一樣當時都不知機車是丁○○偷來的，本人預知無法
    到庭作證，因而預留此信條，為能證明此信條是本人所言，
    可將比對我為女兒簽的聯絡簿的姓名筆跡乙○○」之內容，
    亦證述被告所騎乘之機車為被告向丁○○所借，而證人乙○○於書寫該陳述書後確已身亡，證人乙○○既已厭世，對人
    世間之利害關係應已無所戀棧，故其證述有可信性之特別情
    況，應足以證明被告確係向丁○○借得該機車，而無公訴人
    所指之竊盜犯行。
  (五)本件依調查證據之結果，並無積極證據足以證明被告有公訴
    意旨所指之竊盜犯行，而檢察官所舉不利於被告之證據，僅
    有被害人甲○○所稱機車遭竊之指述及證人丁○○所稱並未
    借該機車與被告之證述，而被害人甲○○所證僅能證明其所
    有之機車失竊，證人丁○○所證又有前述不可採之情形，且
    無其他證據足資佐證，亦未達「通常一般之人均不致有所懷
    疑，而得確信其為真實之程度」，即不能遽認被告有此犯罪
    之認定，揆諸首開說明，不能證明被告犯罪，應為無罪之諭
    知。
六、原審未予詳察，遽予論罪科刑，尚有未合，而被告上訴意旨
    認其並無公訴人所指之竊盜犯行，為有理由，應由本院管轄
    第二審之合議庭，將原審判決撤銷，並逕為無罪之諭知。
七、按檢察官聲請以簡易判決處刑之案件，經法院認為有刑事訴
    訟法第451 條之1 第4 項但書之情形者，應適用通常訴訟程
    序審判之，刑事訴訟法第452 條定有明文；對於簡易判決之
    上訴，準用刑事訴訟法第3 編第1 章及第2 章之規定。管轄
    第二審之地方法院合議庭受理簡易判決上訴案件，應依通常
    程序審理。其認案件有刑事訴訟法第452 條之情形者，應撤
    銷原判，逕依通常程序為第一審判決，法院辦理刑事訴訟簡
    易程序案件應行注意事項第14項亦有規定。本件檢察官原係
    聲請以簡易判決處刑，並經本院斗六簡易庭為第一審判決，
    但被告己○○應受無罪判決之諭知，已如前述，而有刑事訴
    訟法第451 條之1 第4 項但書第3 款規定，則依前揭規定，
    本件自應由本院合議庭依通常程序審理後，自為第一審判決
    ，併此敘明。
據上論斷，應依刑事訴訟法第455 條之1 第3 項、第369 條第1
項前段、第2 項、第452 條、第451 條之1 第4 項第3 款、第
364 條、第301 條第1 項，判決如主文。
本案經檢察官丙○○到庭執行職務
中　　華　　民　　國　　96　　年　　3 　　月　　20　　日
                  刑事第一庭    審判長法  官  紀文勝
                                      法  官  王雅苑
                                      法  官  楊昱辰
以上正本證明與原本無異。
如不服本判決，應於判決收受後10日內，向本院提出上訴狀（須
附繕本）。
                                      書記官　黃秋萍
中　　華　　民　　國　　96　　年　　3 　　月　　23　　日
